臺灣屏東地方法院民事裁定
110年度消債更字第134號
聲  請  人  
即 債務 人  佘瑞興  

代  理  人  李榮唐律師
上列當事人因消費者債務清理事件聲請更生，本院裁定如下：
    主  文
聲請人佘瑞興自民國111年3月23日中午12時起開始更生程序。
命司法事務官進行本件更生程序。
    理  由
一、按債務人不能清償債務或有不能清償之虞者，得依本條例所
    定更生或清算程序，清理其債務，消費者債務清理條例（下
    稱消債條例）第3條定有明文。又消債條例第80條規定，債
    權人縱為一人，債務人亦得為清算之聲請。更生程序雖無此
    規定，然更生為強制和解程序，債務人之更生方案若可認達
    盡力清償之程度，縱未獲債權人會議可決，法院仍應逕行認
    可，使債務人有經濟生活更生之機會。是消債條例施行細則
    第24條乃明定債權人縱為一人，債務人亦得聲請更生。所謂
    「不能清償」，指債務人因欠缺清償能力，對已屆期之債務
    ，全盤繼續處於不能清償之客觀經濟狀態者而言。又所謂「
    不能清償之虞」，係指依債務人之清償能力，就現在或即將
    到期之債務，有不能清償之蓋然性或可能性而言；易言之，
    債務人之狀態如置之不理，客觀上得預見將成為不能清償之
    情形而言，此將來發生不能清償之事實，不必達到高度之確
    信。至於債務人之清償能力，則包括財產、信用及勞力（技
    術），並不以財產為限，必須三者總合加以判斷仍不足以清
    償債務，始謂欠缺清償能力而成為不能清償。且債務人之清
    償能力係處於流動性狀態，聲請時與法院裁定時之清償能力
    未必一致，應以法院裁定時為判斷基準時。次按債務人對於
    金融機構負債務者，在聲請更生或清算前，應向最大債權金
    融機構請求協商債務清償方案，或向其住、居所地之法院或
    鄉、鎮、市、區調解委員會聲請債務清理之調解，消債條例
    第151條第1項亦有明文。此係採前置協商主義，是債務人於
    協商程序中，自應本於個人實際財產及收支狀況，依最大誠
    信原則，商討解決方案；如終究不能成立協商，於聲請更生
    或清算時，法院審酌上開條文所謂「不能清償或有不能清償
    之虞」，允宜綜衡債務人全部收支、信用及財產狀況，評估
    是否因負擔債務，而不能維持人性尊嚴之最基本生活條件，
    所陳報之各項支出，是否確屬必要性之支出，如曾有協商方
    案，其條件是否已無法兼顧個人生活之基本需求等情，為其
    判斷之準據。又按「法院開始更生程序之裁定，應載明其年
    、月、日、時，並即時發生效力。」、「法院裁定開始更生
    或清算程序後，得命司法事務官進行更生或清算程序」，亦
    為同條例第45條第1項、第16條第1項前段所明定。
二、本件聲請意旨略以：聲請人積欠債務達新臺幣（下同）808,
    000元而不能清償，雖曾依消債條例之規定向本院聲請債務
    清理之調解，惟調解不成立。又其所負無擔保或無優先權之
    本金及利息債務總額未逾1,200萬元，復未經法院裁定開始
    清算程序或宣告破產，爰請求准予裁定更生等語。
三、經查：
  ㈠聲請人前於民國110年8月16日依消債條例第151條第1項規定
    ，向本院聲請債務清理之調解，嗣調解未成立，聲請人並於
    調解不成立後聲請進入更生程序，此有消費者債務清理法院
    前置調解聲請狀及本院調解筆錄在卷可參（見本院卷第11至
    38、65至66頁），是本院自應綜合聲請人目前全部收支及財
    產狀況，評估是否已達不能維持最低生活條件，而有「不能
    清償債務或有不能清償之虞」之情形，資為本件是否准予更
    生之判斷準據。
  ㈡聲請人主張其目前為農務臨時工，每日工資1,200元，每月約
    工作17日，平均每月收入約為20,000元等情，業據提出全國
    財產稅總歸戶財產查詢清單、108至109年度綜合所得稅各類
    所得資料清單、收入切結書、勞工保險被保險人投保資料表
    及收入說明書等件為證（見本院卷第29至38、111頁）。本
    院審酌聲請人於108年至109年間均未申報所得，亦未有雇主
    為其投保勞工保險，是依現有之卷證資料，確實查無聲請人
    有其他隱藏而未陳報之收入，而依聲請人所提收入說明書所
    載，其於110年1月至11月間之收入共計為229,200元，平均
    每月為20,836元，亦核與聲請人所述大致相符，堪信聲請人
    所述屬實，本院爰先以每月20,836元作為計算其償債能力之
    基礎。
  ㈢按債務人必要生活費用，以最近一年衛生福利部或直轄市政
    府所公告當地區每人每月最低生活費一點二倍定之。受扶養
    者之必要生活費用，準用第一項規定計算基準數額，並依債
    務人依法應負擔扶養義務之比例認定之。消費者債務清理條
    例第64條之2第1項、第2項定有明文。次按債務人聲請更生
    或清算時所提財產及收入狀況說明書，其表明每月必要支出
    之數額，與本條例第64條之2第1項、第2項規定之認定標準
    相符者，毋庸記載原因、種類及提出證明文件，消債條例施
    行細則第21條之1第3項亦有明定。聲請人個人日常生活必要
    費用部分，審酌聲請人負債之現況，基於社會經濟活動之互
    賴及誠信，該日常生活所需費用，自應節制開支，不得有超
    越一般人最低生活標準之享受，否則反失衡平，本院參酌衛
    生福利部所公告111年度臺灣省每人每月最低生活費用標準
    之1.2倍為17,076元，則聲請人每月最低生活費除有特殊情
    形並有證據證明者外，自宜以前開數額為度，始得認係必要
    支出。聲請人雖主張其每月必要生活費用為18,700元，然未
    提出何單據證明係確實且有必要之支出，故逾17,076元之部
    分暫不予以列計。
  ㈣而關於聲請人之母，現年約81歲，居住於高雄市前鎮區，於1
    07至108年間無申報所得，109年申報所得僅有2,964元，名
    下並無財產，患有失智症，目前每月領有敬老年金3,772元
    、每年領有重陽禮金1,500元等情，有聲請人提出之親屬系
    統表、戶籍謄本、107至109年度綜合所得稅各類所得資料清
    單、全國財產稅總歸戶財產查詢清單、安泰醫療社團法人安
    泰醫院診斷證明書及受領補助款存摺影本等件可參（見本院
    卷第105、131至141頁）。本院審酌雖聲請人之母每月領有
    敬老年金，每年並領有重陽禮金，然前開補助款尚未達前引
    最低生活費1.2倍之數額，故仍有受聲請人扶養之必要，並
    由聲請人及其胞兄及胞弟共三人共同負擔扶養義務。是依前
    開消債條例規定，以111年度高雄市最低生活費之1.2倍即17
    ,303元為計算標準，並扣除聲請人之母每月領取之敬老年金
    及每年領取之重陽禮金，則聲請人每月應負擔之扶養費為4,
    469元（計算式：（17,303元－3,772元－（1,500元12月））
    3人＝4,469元，小數點以下四捨五入）。聲請人主張其每月
    支出扶養費3,000元，未逾前開計算所得數額，當無浮報之
    虞，應屬可採。
  ㈤從而，以聲請人目前每月所得扣除其每月必要生活費用及應
    負擔之扶養費後，已無剩餘（計算式：20,836元－17,076元－
    4,469元＝－709元）。雖聲請人名下尚有新光人壽保險股份有
    限公司之保單（見本院卷第143頁），然前開保單於保險契
    約給付條件成就或解約前尚無從用以清償債務，且聲請人積
    欠之債務總額至少已達3,640,789元，有合作金庫商業銀行
    股份有限公司民事陳報狀在卷可查（見本院卷第51至55頁）
    。是本院審酌聲請人之債務、財產、勞力、收入及必要生活
    費用支出等情狀，堪認聲請人已有不能清償債務之情，而有
    藉助更生制度調整其與債權人間之權利義務關係而重建其經
    濟生活之必要，自應許聲請人得藉由更生程序清理債務。
四、綜上所述，聲請人係一般消費者，並已達不能清償債務之程
    度，其中無擔保或無優先權之本金及利息債務未逾1,200萬
    元，且未經法院裁定開始清算程序或宣告破產，又查無消費
    者債務清理條例第6條第3項、第8條或第46條各款所定駁回
    更生聲請之事由存在，則聲請人聲請更生，係屬有據。本件
    聲請人更生既經准許，並依上開規定命司法事務官進行本件
    更生程序，爰裁定如主文。至聲請人於更生程序開始後，就
    其名下之保單，應於更生程序進行中就是否將保險解約金納
    入更生方案為說明，並提出足以為債權人會議可決或經法院
    認為公允之更生方案以供採擇。而司法事務官於進行本件更
    生程序、協助聲請人提出更生方案時，亦應依聲請人之薪資
    變化、社會常情及現實環境衡量聲請人之償債能力，並酌留
    其生活上應變所需費用，進而協助聲請人擬定允當之更生方
    案，始符消費者債務清理條例重建債務人經濟生活之立法目
    的，附此敘明。
五、依消費者債務清理條例第11條第1項、第45條第1項、第16條
    第1項，裁定如主文。
中　　華　　民　　國　　111 　年　　3 　　月　　23　　日
                      民事庭      法　官　潘  快　　
上為正本係照原本作成
本裁定不得抗告。
中　　華　　民　　國　　111 　年　　3 　　月　　23　　日
　　　                            書記官　鍾嘉芸